【裁判字號】    99,重訴,110
【裁判日期】    990813
【裁判案由】    分割共有物
【裁判全文】
臺灣板橋地方法院民事判決             99年度重訴字第110號
原      告  翔譽國際建設股份有限公司
法定代理人  乙○○
訴訟代理人  林雯澤律師
被      告  財政部國有財產局臺灣北區辦事處即失蹤人賴彬之
            財產管理人
法定代理人  丙○○
訴訟代理人  甲○○
被      告  高欽明即失蹤人賴天乞之財產管理人
被      告  辰○○
被      告  寅○
被      告  丑○○
被      告  巳○○
被      告  午○○
被      告  子○○○
被      告  申○○
被      告  未○○
被      告  壬○○
被      告  癸○○
被      告  庚○○
被      告  己○○
被      告  戊○○○
法定代理人  丁○○
前列十三人共同
訴訟代理人  李長彥律師
被      告  辛○○○
被      告  卯○○
上列當事人間請求分割共有物事件，本院於民國99年7月30日言
詞辯論終結，判決如下：
    主  文
兩造共有坐落臺北縣板橋市○○段1173地號土地（地目溜、面積
961平方公尺）依附圖甲案所示方法分割，即甲部分面積384.4平
方公尺分歸原告翔譽國際建設股份有限公司取得；乙部分面積
192.2平方公尺分歸被告高欽明即失蹤人賴天乞之財產管理人取
得；丙部分面積192.2平方公尺分歸被告財政部國有財產局臺灣
北區辦事處即失蹤人賴彬之財產管理人取得；丁部分面積192.2
平方公尺分歸被告辰○○、辛○○○、寅○、丑○○、巳○○、
午○○、子○○○、申○○、未○○、壬○○、癸○○、庚○○
、己○○、卯○○、戊○○○共同取得，並保持公同共有。
訴訟費用由原告負擔五分之二；被告高欽明即失蹤人賴天乞之財
產管理人、被告財政部國有財產局臺灣北區辦事處即失蹤人賴彬
之財產管理人各負擔五分之一；被告辰○○、辛○○○、寅○、
丑○○、巳○○、午○○、子○○○、申○○、未○○、壬○○
、癸○○、庚○○、己○○、卯○○、戊○○○連帶負擔五分之
一。
    事實及理由
壹、程序事項：
    本件被告高欽明即失蹤人賴天乞之財產管理人、辛○○○、
    卯○○未於最後言詞辯論期日到場，核無民事訴訟法第386
    條各款所列情形，爰依原告之聲請，由其一造辯論而為判決
    。
貳、實體事項：
一、原告主張：坐落臺北縣板橋市○○段1173地號、地目溜、面
    積961平方公尺之土地（下稱系爭土地），為兩造共有，應
    有部分為原告五分之二，共有人賴天乞、賴彬各五分之一，
    被告辰○○、辛○○○、寅○、丑○○、巳○○、午○○、
    子○○○、申○○、未○○、壬○○、癸○○、庚○○、己○○、卯○○、戊○○○公同共有五分之一。共有人賴彬、
    賴天乞被列為失蹤人，經本院分別選任財政部國有財產局臺
    灣北區辦事處、高欽明為其財產管理人。茲因兩造就系爭土
    地不能協議分割，系爭土地又無因物之使用目的不能分割或
    約定不分割之情事，為使土地充分利用，爰訴請裁判分割，
    原告主張之分割方案如附圖甲案所示。依該分割方案，被告
    等人所分得之部分，其基地最小寬度及深度均超過3.5公尺
    及14公尺，符合台北縣畸零地使用規則第3條有關住宅區基
    地之最低標準，且被告等人所分得之土地均面臨15公尺寬之
    道路，容積率為300%，而原告分得部分係面臨6公尺寬之現
    有巷道，容積率僅200%，依整體利用價值而言，該分割方案
    對被告有利。原告所分得甲部分土地，可與鄰地1172、1172
    -1地號合建，亦提高原告分得區塊之使用價值。並聲明：如
    主文第一項所示。
二、被告辰○○、寅○、丑○○、巳○○、午○○、子○○○、
    申○○、未○○、壬○○、癸○○、庚○○、己○○、戊○○○則以：系爭土地現仍有諸多訴訟繫屬中，今針對分割共
    有物訴訟逕予審判，則於程序上顯有違法之處，另有訴外人
    在系爭土地上無權占用，遭地上物占用之區塊要分配予何人
    ，亦有不公之虞，故本件應予駁回。此外，依據原告所提分
    割方案，原告所分得之甲部分臨路寬度甚長，經濟價值高，
    而被告所取得者，臨路寬度僅約5公尺，無法利用，經濟價
    值顯然低於全部土地價值之五分之一，自不公平。且原告所
    提之分割方案，雖於分割圖上載明系爭土地緊鄰15公尺及6
    公尺寬之道路，然上開寬度未經實際測量，尚非無疑，且依
    被告目測結果，路寬絕非原告所謂之15及6公尺，系爭土地
    緊鄰道路之寬度，將影響分割後基地得否建築，故有調查道
    路實際寬度之必要。再者，原告所提之分割方案，將系爭土
    地分割為三角形及梯形，不利建築，降低土地使用率，損害
    共有人之權益甚鉅，自非妥適，被告認系爭土地應依附圖乙
    案分割，即將面臨文德路之部分全部由被告寅○等人共同取
    得，賴天乞、賴彬則分得東側面臨巷道部分之土地，原告分
    得南側面臨巷道部分之土地。
三、被告高欽明即失蹤人賴天乞之財產管理人陳稱：同意原告所
    提分割方案，並希望能與原告分得區塊毗鄰。
四、被告財政部國有財產局臺灣北區辦事處即失蹤人賴彬之財產
    管理人陳稱：對於原告所提之分割方案沒有意見。
五、被告辛○○○、卯○○未於言詞辯論期日到場，亦未提出準
    備書狀作何聲明或陳述。
六、原告主張系爭土地為兩造共有，應有部分為原告五分之二，
    共有人賴天乞、賴彬各五分之一，被告辰○○、辛○○○、
    寅○、丑○○、巳○○、午○○、子○○○、申○○、未○○、壬○○、癸○○、庚○○、己○○、卯○○、戊○○○
    公同共有五分之一等情，業據原告提出土地登記第二類謄本
    為證，而賴彬、賴天乞被列為失蹤人，經本院分別選任財政
    部國有財產局臺灣北區辦事處、高欽明為其財產管理人，並
    有本院97年度財管字第45號及99年度家抗字第8號民事裁定
    在卷可考，堪信為真實。
七、按各共有人，除法令另有規定外，得隨時請求分割共有物。
    但因物之使用目的不能分割或契約訂有不分割之期限者，不
    在此限，民法第823條第1項定有明文。查原告主張：系爭土
    地共有人間並無不分割之約定，亦無因物之使用目的不能分
    割之情形，惟無法達成協議分割等情，此有原告所提之臺北
    縣板橋市調解委員會調解不成立證明書兩份在卷可稽，且為
    到庭被告等人所不爭執，原告訴請裁判分割，應予准許。
八、查系爭土地之形狀為不等邊六邊形，僅有三邊面臨道路得以
    對外交通，西北面臨文德路之寬度約14公尺餘（依土地複丈
    成果圖，比例1/500，圖面路寬約2.9公分換算），東面及南
    面則面臨巷道，系爭土地上由訴外人搭有鐵皮屋使用，現由
    共有人辰○○等訴請拆屋還地，由本院98年度重訴字第379
    號事件受理中，因鐵皮屋大部分並非由共有人所使用，業經
    本院調取上開事件查明，且鐵皮屋已老舊，有原告提出之照
    片可稽，應無保留之必要，故本件分割土地毋須以鐵皮屋坐
    落之位置作為分割區塊考量之依據。次查，系爭土地僅有三
    面面臨道路，原告因所有權應有部分為五分之二，被告各為
    五分之一，故將面臨文德路之寬度分成三份，由被告分得，
    使被告便於對外交通。原告部分，雖面臨巷道，但因原告有
    與鄰地同段1172、1172-1號地主有合併開發土地之計畫，故
    將原告分在甲區塊，以利與鄰地合併使用。被告高欽明即共
    有人賴天乞之財產管理人表示「希望能與原告分得區塊毗鄰
    」，故將共有人賴天乞之部分分在乙區塊。又依台北縣畸零
    地使用規則第三條規定「甲、乙種建築用地及住宅區○○○○路寬7公尺至15公尺，其基地最小寬度3.5公尺，最小深度
    14公尺」，查本件被告所面臨之文德路，劃分有來往車道及
    路邊停車格、紅磚道，有原告照片可稽，其路寬應有在7公
    尺至15公尺之間，而被告分得之區塊，依附圖甲案所示乙、
    丙、丁之寬度均有在3.5公尺以上，深度在14公尺以上（依
    土地複丈成果圖比例尺1/500換算），可成為建築基地。是
    以原告所提甲案，各共有人均面臨道路，土地利用價值亦稱
    公平合理，被告高欽明即失蹤人賴天乞之財產管理人、被告
    財政部國有財產局臺灣北區辦事處即失蹤人賴彬之財產管理
    人均稱同意原告之分割方案，爰認原告所提甲案為妥適，乃
    判決如主文所示。被告辰○○等所提乙案，就其所分得之Ｃ
    區塊，基地深度不足14公尺，核與臺北縣畸零地使用規則第
    三條規定未合，事實上無法供建築之用，而原告及其餘被告
    面臨巷道，被告寅○等面臨較寬之文德路，亦有不公平之處
    ，是本院認乙案分割方法，自非允當，為本院所不採。
九、末按分割共有物訴訟為形式之形成訴訟，法院不受原告聲明
    分割方案之拘束，如准予裁判分割，原告之訴即有理由，自
    無敗訴之問題，且兩造均因本件裁判分割而同霑利益，故於
    法院准予裁判分割，原告之訴為有理由時，仍應由兩造分別
    依系爭土地應有部分比例分擔訴訟費用較符公平原則，附此
    敘明。
十、據上論結，原告之訴為有理由，依民事訴訟法第385條第1項
    前段、第80條之1、第85條第2項，判決如主文。
中    華    民    國    99    年    8    月     13    日
                  民事第三庭    法  官  陳映如
以上正本係照原本作成
如對本判決上訴，須於判決送達後20日內向本院提出上訴狀。如
委任律師提起上訴者，應一併繳納上訴審裁判費。
中    華    民    國    99    年    8     月    13    日
                            書記官  李錦輝

司法院資訊處製作；財團法人民間司法改革基金會備份。
